臺灣臺北地方法院民事判決
109年度重家繼訴字第58號
原      告  蔡冠成(兼蔡宋騰妹之承受訴訟人)

            蔡月華(兼蔡宋騰妹之承受訴訟人)  

共      同
訴訟代理人  蔡育盛律師
複  代理人  沈宏儒律師
被      告  蔡鳳月

            蔡進成
上列當事人間請求分割遺產事件，本院於民國111年2月21日言詞
辯論終結，判決如下：
    主  文
兩造就被繼承人蔡龍明所遺如附表甲所示之遺產，應分割如附表
甲分割方法欄所示。
訴訟費用由兩造各按附表乙所示之應繼分比例負擔。
    事實及理由
壹、程序方面
一、本件起訴後，原告蔡宋騰妹於民國109年8月7日死亡，有戶
    籍謄本在卷可稽（見本院卷第151頁），且其全體繼承人為
    原告蔡冠成、蔡月華及被告蔡鳳月、蔡進成，亦有戶籍謄本
    、繼承系統表附卷為憑（見本院卷第195至203頁），屬於對
    造當事人之蔡鳳月、蔡進成，就其等原應承受蔡宋騰妹之訴
    訟上地位，應認為無訴訟上對立之關係而不存在(其實體上
    因繼承而承受之權利義務，依然存在），蔡冠成、蔡月華於
    109年9月7日具狀聲明承受訴訟，並由本院送達對造（見本
    院卷第205、377至379頁），核與民事訴訟法第168條、第17
    5條第1項、第176條之規定，及最高法院63年度第4次民庭庭
    推總會議決議㈢之內容、104年度台上字第773號判決意旨相
    符，應為准許。
二、按訴狀送達後，原告不得將原訴變更或追加他訴，但請求之
    基礎事實同一者，不在此限，民事訴訟法第255條第1項第2
    款定有明文，此規定依家事事件法第51條規定，於家事訴訟
    事件亦準用之。本件原告蔡宋騰妹於起訴後死亡，原告聲請
    承受訴訟已如前述，則就被繼承人蔡龍明之應繼分比例加上
    兩造繼承原告蔡宋騰妹應繼分部分即需重新核算，因原告於
    110年6月23日及111年2月21日所為訴之變更，請求之基礎事
    實相同，且不影響被告防禦及訴訟終結，為達到家事事件統
    合處理，紛爭解決一次性及訴訟經濟目的，應予准許。
三、被告蔡鳳月經合法通知，未於言詞辯論期日到場，核無民事
    訴訟法第386條各款所列情形，依家事事件法第51條準用民
    事訴訟法第385條第1項前段規定，依原告之聲請，由其一造
    辯論而為判決。
貳、實體方面
一、原告主張：被繼承人蔡龍明於108年8月30日死亡，遺有附表
    甲所示遺產。又原告蔡冠成前曾與被繼承人共有臺南市○○區
    ○○○街000號房地，該房地嗣後出售籌措被繼承人扶養費用前
    ，原告蔡冠成曾以己身固有財產匯款予被繼承人償還該房地
    本息，合計新臺幣(下同)819,189元，此部分應屬被繼承人
    對原告蔡冠成負有債務；被繼承人生前曾以附表甲編號1至7
    所示土地為被告蔡鳳月向新北市三芝區農會(下稱三芝農會)
    借款債務設定最高限額抵押權，因被告蔡鳳月消極未償還借
    款，遭三芝農會通知若未還款將聲請強制執行，為保全被繼
    承人名下土地，被繼承人於生前將其斯時名下部分土地出售
    ，並已於被繼承人死亡後之108年9月18日以售得價金之部分
    金額共3,800,000元代被告蔡鳳月清償積欠之本金、利息、
    遲延息、違約金，此部分應由被告蔡鳳月所得應繼分扣還繼
    承人全體(前開售地款餘額1,518,092元即附表甲編號9所示
    金錢現由原告蔡月華保管)；又原告蔡月華為避免被繼承人
    附表甲編號1至7所示土地再遭聲請拍賣，於109年9月至110
    年2月間代為繳納本息共139,357元，此部分應屬保全被繼承
    人遺產所支出之遺產管理費用，應自遺產中扣抵。原告蔡冠
    成、蔡月華分別為被繼承人之長子及次女，被告蔡鳳月、蔡
    進成分別為被繼承人之長女及次子，應繼分各為4分之1，被
    繼承人所留遺產，並無不能分割之情形，亦無不分割之約定
    ，而兩造無法達成分割協議，爰依民法第1164條之規定請求
    分割遺產等語。並聲明：㈠兩造就被繼承人所遺如附表甲所
    示遺產，應依如原告民事言詞辯論意旨㈢狀附表7所示方式分
    割(見本院卷第361至365頁)。㈡訴訟費用由兩造依應繼分比
    例負擔。
二、被告方面
　㈠被告蔡進成則以：對於原告主張沒有意見。
　㈡被告蔡鳳月經合法通知，未於言詞辯論期日到場，亦未提出
    書狀針對本案作何聲明或陳述。　
三、按繼承人得隨時請求分割遺產。但法律另有規定或契約另有
    訂定者，不在此限；繼承人有數人時，在分割遺產前，各繼
    承人對於遺產全部為公同共有；公同共有物之分割，除法律
    另有規定外，準用關於共有物分割之規定；各共有人，除法
    令另有規定外，得隨時請求分割共有物，但因物之使用目的
    不能分割或契約訂有不分割之期限者，不在此限，民法第11
    64條、第1151條、第830條第2項、第823條第1項分別定有明
    文。而訴求分割共有物之目的，在消滅共有關係，至於分割
    之方法，則由法院依職權定之，不受當事人聲明之拘束。是
    遺產之分割方法，法院有自由裁量之權，不受共有人主張之
    拘束，然應斟酌當事人之聲明、各繼承人之利害關係、遺產
    之性質及價格、利用價值、經濟效用、經濟原則及使用現狀
    、各繼承人之意願、全體共有人之利益等相關因素，而為公
    平妥適之判決。經查：
　㈠原告主張被繼承人於108年8月30日死亡，遺有如附表甲所示
    遺產，兩造及蔡宋騰妹為被繼承人之全體繼承人，兩造對被
    繼承人應繼分加上兩造繼承蔡宋騰妹應繼分後各為4分之1；
    又被繼承人對原告蔡冠成負有債務819,189元；且被繼承人
    生前曾以附表甲編號1至7所示土地為被告蔡鳳月向三芝農會
    借款債務設定最高限額抵押權，因被告蔡鳳月消極未償還借
    款，為保全被繼承人名下土地，被繼承人於生前出售其斯時
    名下部分土地，並已於被繼承人死亡後之108年9月18日以售
    得價金之部分金額共3,800,000元代被告蔡鳳月清償積欠三
    芝農會借款之本金、利息、遲延息、違約金，其餘售地款1,
    518,092元(即附表甲編號9所示金錢)現由原告蔡月華保管；
    及原告蔡月華為避免被繼承人附表甲編號1至7所示土地再遭
    聲請拍賣，於109年9月至110年2月間代為繳納本息共139,35
    7元等情，業據原告提出財政部臺北國稅局遺產稅免稅證明
    書、戶籍謄本、土地登記謄本、蔡冠成匯款證明、三芝農會
    聲請裁定拍賣抵押物聲請狀、不動產買賣契約書、三芝農會
    110年5月4日芝農信字第1100020426號函暨所附交易明細、
    原告蔡月華向三芝農會繳納借款本息收據(見本院卷第25、1
    50至199、41至49、95至101、299至304、325至329、255至2
    77頁)，且為到庭之被告蔡進成所不爭執(見本院卷第282頁)
    ，而被告蔡鳳月已於相當時期受合法通知，均未於言詞辯論
    期日到場陳述意見或提出書狀爭執，依民事訴訟法第280條
    第3項準用同條第1項前段規定，亦視同自認，是堪信原告之
    主張為真實。原告主張被繼承人對原告蔡冠成負有債務819,
    189元應予返還，及被告蔡鳳月應返還繼承人全體3,800,000
    元，按繼承人中如對於被繼承人負有債務者，於遺產分割時
    ，應按其債務數額，由該繼承人之應繼分內扣還，民法第11
    72條定有明文。考其立法意旨，在於繼承人對被繼承人負有
    債務時，若先由繼承人分割取得應繼財產，嗣再清償對被繼
    承人所負債務，徒增法律關係複雜，為簡化之故，乃設此規
    定。是被繼承人對於繼承人所負債務，而應由全體繼承人負
    返還之義務，以及被繼承人死亡後，倘發生以遺產代為清償
    繼承人之一之債務，而該繼承人應負返還全體繼承人之義務
    ，於遺產分割時應如何扣還，法雖無明文，惟上開二種情況
    ，如由該對被繼承人負有債權之繼承人自被繼承人處取得應
    繼財產後，再向全體繼承人請求清償債務，或由已藉被繼承
    人遺產代為清償債務之該繼承人自被繼承人處取得應繼財產
    後，再清償對於全體繼承人之債務，同將使法律關係趨於複
    雜，本於簡化繼承之法律關係，均得類推適用民法第1172條
    規定，由應繼財產中扣還或由該繼承人應繼分額中扣還，是
    原告主張由被繼承人遺產扣還對原告蔡冠成之債務819,189
    元，及被告蔡鳳月應自其應繼分扣還繼承人全體3,800,000
    元，均屬可採。就原告蔡月華為避免被繼承人遺產遭拍賣而
    代償之139,357元，核屬保全遺產所支出之遺產管理費用，
    原告主張應自遺產扣還，亦屬可取。
　㈡就被繼承人遺產分割方法，原告主張以被繼承人所遺現金先
    清償對原告蔡冠成之債務及扣還原告蔡月華所支出之遺產管
    理費用，就被告蔡鳳月應返還全體繼承人之金錢則由其減少
    分配附表甲編號1至7所示土地持分方式計算，以利後續原告
    自行尋得買家以較優渥價金出售附表甲編號1至7所示土地，
    則原告之規劃實係欲將附表甲編號1至7所示土地變價分割，
    以附表甲編號1至7所示土地已為被告蔡鳳月債務設定抵押權
    ，為避免後續兩造法律關係複雜化或屢生糾紛，並使各繼承
    人得以迅速公平獲得附表甲編號1至7所示土地之經濟利益，
    變價分割應為公平妥適之分割方式，原告若認為可自行尋得
    買家獲取更大利益，於將來執行法院依變價分割判決拍賣土
    地時，亦得行使優先承買權，之後再另行出售，不致損害原
    告權益，故認本件附表甲編號1至7所示土地應予變價分割為
    適宜。又被繼承人對原告蔡冠成負有債務819,189元、被告
    蔡鳳月應返還全體繼承人3,800,000元、原告蔡月華已支出
    遺產管理費用139,357元，各應扣還已如前述，是就原告請
    求分割被繼承人附表甲所示遺產，爰判決如主文第一項所示
    。
四、本件事證已臻明確，兩造其餘攻擊防禦方法及訴訟資料，與
    判決結果不生影響，爰不一一論列，附此敘明。
五、訴訟費用負擔之依據：按分割遺產之訴，係固有必要共同訴
    訟，兩造間本可互換地位，且兩造均蒙其利，本院認訴訟費
    用由兩造依應繼分比例負擔，較為公平，爰依家事事件法第
    51條、民事訴訟法第80條之1，諭知訴訟費用之負擔如主文
    第二項所示。
中　　華　　民　　國　　111 　年　　3   　月　　18　　日
                  家事法庭  法　官  翁儀齡
以上正本係照原本作成。
如對本判決上訴，須於判決送達後20日內向本院提出上訴狀。如
委任律師提起上訴者，應一併繳納上訴審裁判費。　　　
中　　華　　民　　國　　111 　年　　3 　　月　　18　　日
                            書記官  尹遜言
　　　　　　　　　
　　　　　　　　　　　　　　　　　　　　　
附表甲
編號 項目名稱（新臺幣） 分割方法(新臺幣) 1 新北市○○區○○段○○○段000地號土地(權利範圍全部) 變價後，由蔡冠成、蔡月華、蔡進成先各取得950,000元【計算式：3,800,000元×1/4＝950,000元】後，其餘依附表乙所示應繼分比例分配之。 2 新北市○○區○○段○○○段000地號土地(權利範圍全部)  3 新北市○○區○○段○○○段00000地號土地(權利範圍全部)  4 新北市○○區○○段○○○段00000地號土地(權利範圍全部)  5 新北市○○區○○段○○○段00000地號土地(權利範圍全部)  6 新北市○○區○○段○○○段00000地號土地(權利範圍全部)  7 新北市○○區○○段○○○段00000地號土地(權利範圍全部)  8 台北富邦銀行存款（帳號：000000000000）：246元(暨利息) 依附表乙所示應繼分比例分配之。 9 土地售地款：1,518,092元(現由原告蔡月華保管) 由蔡冠成取得819,189元，蔡月華取得139,357元，其餘依附表乙所示應繼分比例分配之。 

附表乙
編號 姓名 應繼分比例  1 蔡冠成 1/4  2 蔡月華 1/4  3 蔡鳳月 1/4  4 蔡進成 1/4